臺灣高雄地方法院民事裁定　　　　　　　99年度審司字第54號
聲　請　人　蓬萊糖業股份有限公司
法定代理人　蔡再福
　　　　　　黃文典
聲請人聲請解任清算人職務暨改選清算人事件，本院裁定如下：
    主  文
聲請駁回。
聲請程序費用新台幣壹仟元由聲請人負擔。
    理  由
一、聲請意旨略以：聲請人設立於民國56年間，因經營不善，業
    經台灣省政府建設廳於80年8 月20日以建三字第277729號公
    告撤銷公司登記，嗣因公司資產尚未清算完畢，經第三人即
    監察人郭錫賡於94年12月25日召集股東臨時會（下稱系爭股
    東會），決議選任蔡再福、黃文典為清算人，經本院以96年
    10 月25 日雄院隆民行96審司11字第52141 號函文准予備查
    在案。聲請人現仍有3 筆土地尚在清理中，其中坐落於高雄
    市○○區○○段第1044-3地號土地因拆屋還地事件涉訟，現
    由本院以99年度訴字第12763 號事件（下稱系爭事件）審理
    中，詎系爭事件對造以蔡再福、黃文典未經合法選任等語資
    為抗辯，致生蔡再福、黃文典能否合法代理聲請人應訴之程
    序疑義，本件清算之實行顯生障礙。又聲請人之62位股東中
    僅22位仍在世，其中在世者逾半數因年邁、行動不便，難以
    出席股東會；其中去世者之繼承人或有難以尋獲者，或有長
    年旅居國外者，實難期待再次召開股東臨時會議重新選任清
    算人，而有不能依公司法第322 條第1 項規定定清算人情事
    ，爰依公司法規定聲請解任蔡再福、黃文典之清算人職務，
    並重新選派第三人裘佩恩律師為聲請人之清算人等語。
二、按清算人除由法院選派者外，得由股東會決議解任。法院因
    監察人或繼續1 年以上持有已發行股份總數3%以上股份股東
    之聲請，得將清算人解任，公司法第323 條定有明文。又公
    司法第334 條規定：「第83條至第86條、第87條第3 項、第
    4 項、第89條及第90條之規定，於股份有限公司之清算準用
    之。」，惟未明文準用公司法第82條，利害關係人得聲請法
    院解任清算人之規定。是依前引規定，股份有限公司得聲請
    法院解任清算人者，僅以監察人或繼續1 年以上持有已發行
    股份總數3%以上股份股東為限，利害關係人則不包括在內。
    經查：
  (一)依聲請狀首頁及末頁所載聲請人姓名均為法人暨其法定代理
    人全銜，其用印簽章係以公司章及法定代理人名章併行為之
    ，非以蔡再福、黃文典之自然人名義作為聲請人名義以觀，
    足認本件乃聲請人以法人身分，聲請解任其法定代理人蔡再
    福、黃文典職務，非由聲請人之監察人或繼續1 年以上持有
    已發行股份總數3%以上股份股東為之，揆諸前引規定，聲請
    人聲請解任清算人，已非適法。
  (二)又聲請人於80年8 月20日經台灣省建設廳撤銷公司登記時之
    監察人為郭錫賡及第三人黃延星，已發行股份總數為4 萬股
    ，其中蔡再福持有股數3,000 股，黃文典持有股數460 股，
    有本院96年度審司字第11號呈報清算人事件卷（下稱96審司
    11號卷）附聲請人股東名簿為憑，是以黃文典既非監察人，
    其持股亦未逾聲請人已發行股份總數3%以上，依法不得請求
    解任清算人。而蔡再福持股雖達已發行股份總數3%以上，惟
    僅憑前開股東名簿仍無從判斷其持股是否繼續達1 年以上，
    聲請人復未提出其他積極證據以為釋明，是從形式上審查，
    亦難認蔡再福具備聲請解任清算人之資格，均附此敘明。
三、次按公司法第323 條第2 項，乃就法院未認清算人有解任必
    要時之特設規定，倘法院認公司解散後之清算人有違法或不
    稱職情事，而有解除任務之必要，自得依民法第39條之規定
    ，解除其任務，有司法院25年院字第1411號解釋可資參照。
    又清算人，法院認為有必要時，得解除其任務。民法第39固
    有明定，惟所謂必要事項者，係指清算人如有不能勝任，或
    執行清算事務不忠實情事時，法院始得依職權認定有無解除
    清算人任務之必要，以期妥適完成清算程序，亦有民法第39
    條立法理由足參。經查：
  (一)蔡再福、黃文典就任聲請人之清算人職務後，業已向本院呈
    報就任，並依非訟事件法第179 條、第180 條規定，向本院
    提出聲請人之資產負債表及財產目錄，復積極清理聲請人所
    有之土地，且於97年5 月27日、97年12月16日、98年6 月22
    日、98年12月14日向本院聲請展延清算期限，有94年12月25
    日股東會議紀錄、就任同意書、95年12月15日資產負債表、
    96年度財產目錄、不動產買賣契約書、97年5 月27日、97年
    12月16日、98年6 月22日聲請狀在卷可稽（見96審司11號卷
    第16頁、第22頁、第23頁、第24頁、168 頁、178 頁、第14
    3 頁、第163 頁、第172 頁、第188 頁），足見蔡再福、黃
    文典並無不能勝任清算工作，或執行清算事務不忠實等情事
    存在，尚難認有何解除彼等清算人職務之必要，聲請人主張
    有解任蔡再福、黃文典清算人職務之情事存在云云，於法尚
    有未合，而不可採。揆諸前引規定及說明，本院自不得逕依
    職權解任蔡再福、黃文典之清算人職務。
  (二)至於聲請人主張蔡再福、黃文典之清算人地位遭系爭事件對
    造當事人質疑，致其法律上地位陷於不安乙節，核與系爭股
    東會是否由有召集權人召開、其議決程序是否合法等實體事
    項判斷有關，非屬非訟事件得審查之範疇，應由聲請人另提
    起請求確認其與蔡再福、黃文典之清算人委任關係存否訴訟
    ，由法院經通常訴訟程序以判決為實體判斷，以杜爭議，始
    為適當，併此敘明。
四、綜上，聲請人既非適法得請求解任清算人之人，且其現有清
    算人蔡再福、黃文典亦無不能勝任，或執行清算事務不忠實
    之情事存在，而無解除彼等清算人任務之必要，聲請人請求
    解任清算人即無理由，應予駁回。又聲請人既經系爭股東會
    選任清算人，其請求另行選派清算人即屬無據，應併予駁回
    。
五、依非訟事件法第21條、第24條第1項，裁定如主文。
中    華    民    國    100   年    1     月    27    日
                  民事第二庭  法  官  賴文姍
正本係照原本作成。
如對本裁定抗告，須於裁定送達後10日內向本院提出抗告狀。
中    華    民    國    100   年    1     月    27    日
                              書記官  賴朱梅